【裁判字號】    89,判,1184
【裁判日期】    890421
【裁判案由】    地價稅
【裁判全文】
行  政  法  院  判  決                          八十九年度判字第一一八四號
    原      告  甲○○
                          指定送達代收人  劉陽明律師
    被      告  臺北市稅捐稽徵處
右當事人間因地價稅事件，原告不服財政部中華民國八十八年四月十三日台財訴第0
00000000號再訴願決定，提起行政訴訟，本院判決如左︰
    主  文
原告之訴駁回。
    事  實
緣原告於民國（下同）八十七年五月十五日以其所有坐落台北市○○區○○段一小段
三九四地號持分土地（地上建物門牌號碼為台北市北投區○○○路一號地下室）。向
被告所屬北投分處申請按自用住宅用地稅率課徵地價稅，經該分處以八十七年五月十
九日北市稽北投乙字第八七○○七七二一○○號函否准。原告不服，提起訴願、再訴
願，均遭決定駁回，乃提起行政訴訟。茲摘兩造訴辯意旨於次：
原告起訴意旨略稱︰一、原告所有坐落台北市○○段○段三九四及同段九三地號等土
地（前者地上建物門牌號碼為台北市北投區○○○路一號地下室，後者則為台北市北
投區○○○路八號四樓），均作為自用住宅而使用，前者供後者作停車專用。蓋原告
購買前揭台北市北投區○○○路八號四樓「中古屋」當時，因原建商未劃定與區別所
有權數相同之停車位，僧多粥少之情形下，原告無法購得同地號之停車位，原告為解
決停車之困境，乃購買相鄰屬同社區僅為不同棟之同段三九四地號土地及其上建物台
北市北投區○○○路一號地下室，以作為停車位專用使用，原告並於八十七年五月十
五日就前揭二筆土地持分申請按自用住宅稅率課徵地價稅。原處分及訴願、再訴願決
定書均否准原告就系爭三九四地號之申請，所為理由無非為：按土地稅法第九條規定
：「本法所稱自用住宅用地，指土地所有權人或其配偶、直系親屬於該地辦竣戶籍登
記，且無出租或供營業用之住宅用地」，原告所有之系爭三九四地號持分土地，雖屬
停車使用，惟原告或其配偶、直系親屬皆未於該地辦竣戶籍登記，不符土地稅法第九
條自用住宅用地要件云云。惟查：(一)、按「涉及租稅事項之法律，其解釋應本於租稅
法律主義之精神，依各該法律之立法目的，衡酌經濟上之意義及實質課稅之公平原則
為之。行政法院中華民國八十一年十月十四日庭長評事聯席會議所為『勵投資條例
第二十七條所指非以有價證券買賣為專業者』，應就營利事業實際營業情形，核實認
定。公司登記或商業登記之營業項目，雖未包括投資或其所登記投資範圍未包括有價
證券買賣，然其實際上從事龐大有價證券買賣，其非營業收入遠超過營業收入時，足
證其係以買賣有價證券為主要營業，即難謂非以有價證券買賣為專業，不在停徵證券
交易稅之範圍之決議，符合首開原則，與勵投資條例第二十七條之規定並無不符，
尚難謂與憲法第十九條租稅法律主義有何牴觸。」司法院釋字第四二○號解釋著有明
文。是依前揭司法院解釋之精義，解釋土地稅法上所謂「自用住宅用地」之定義，即
應衡量立法目的、實質課稅之公平原則，就土地實際使用情形核實認定。次按「××
×君所有××地號土地，既經查明係因其自用住宅用地參與重劃後，原進出道路遭廢
止，地政單位分割毗鄰地，超配供其解決出路及建築線問題，因情形特殊，准予比照
本部（五八）台財稅字第四五三二號令規定按自用住宅用地稅率課徵地價稅。」財政
部八二年四月十九日台財稅第八二○七四九七八二號函釋在案，亦可見土地雖非屬自
用住宅所坐落之基地，但只要情形特殊，確係供自用，而非營業用之土地者，仍應按
自用住宅用地稅率課徵地價稅。查系爭土地雖非屬房屋坐落基地，然與房屋坐落基地
互為毗鄰，屬同一社區，僅棟別不同而已，且確係供原告自用作為停車位使用，無營
業情事（按：此由原告僅有該一個地下室停車位產權登記即可見一斑）。蓋原告當初
係購買中古屋，在系爭土地位於天母附近寸土寸金，同棟大樓之停車位均已售罄之情
形下，原告乃不得不購買毗棟大樓之停車位，以解決停車難題。此至現場履勘，就系
爭土地實際使用情形予以查證，亦可證系爭土地確係供自用，無營業情事。則就立法
目的、公平原則、實際使用情形等方面衡量，系爭土地應有優惠稅率之適用，始符合
租稅法律主義之精神。被告並未至現場實地查核是否為自用，即駁回原告按自用住宅
稅率課徵地價稅之申請，顯太過率斷。(二)按「．．．行政法院六十三年判字第六七三
號判例：『．．．』，增列無配偶居住國內之情形，添加法律所無之限制，有違憲法
所定租稅法律主義之本旨，應不予適用。」司法院釋字第四一三號解釋著有明文。土
地稅法第九條固規定「本法所稱自用住宅用地，指土地所有權人或其配偶、直系親屬
於該地辦竣戶籍登記，且無出租或供營業用之住宅用地」，以在「該地」辦竣戶籍登
記，始有優惠稅率之適用。惟前揭法文所謂之「該地」，必非限定所有權人必須於所
有之自用住宅均辦竣戶籍登記，蓋依民法第二十條第二項，一人同時不得有兩住所，
自不可能於兩地為戶籍登記，是所有權人如有數房屋均供自用，所有權人只要於其一
辦竣戶籍登記者，其他自用住宅仍有優惠稅率之適用。此可參酌鈞院六十七年判字第
八七五號判決意旨：「查被告機關曾函戶政事務所查該棟四層樓房除原告外有無他人
設籍，據函覆『另無他戶設籍』，則果如原告主張該棟四層公寓出售前皆由原告自用
，別無出租或供營業之用，原告又係將四層公寓一棟連同土地同時出售，是否僅因原
告設籍於一樓門牌之內，即能謂其第二、三、四樓部分，非原告所自用，而不得按自
用住宅用地稅率課徵土地增值稅，即不無研究餘地。」自明。二、系爭土地上之建物
為地下室停車位，原告不可能於該地辦竣戶籍登記，亦不可能有兩處戶籍登記，然首
揭二建物既均供自用，原告於其一辦竣戶籍登記者，系爭土地亦應有優惠稅率之適用
。被告以原告未在系爭土地上之建物辦竣戶籍登記而駁回原告之申請，添加法律所無
之限制，顯有違誤。為此敬請賜予撤銷原處分及一再訴願決定之判決等語。
被告答辯意旨略謂︰查原告所有坐落台北市○○段○○段三九四地號持分土地，其地
上建物為台北市北投區○○○路一號地下室，係屬停車使用；另查原告或其配偶、直
系親屬皆未於該地辦竣戶籍登記，按土地稅法第九條規定：「本法所稱自用住宅用地
，指土地所有權人或其配偶、直系親屬於該地辦竣戶籍登記，且無出租或供營業用之
住宅用地。」是以系爭土地非屬自用住宅用地至為明確。從而，被告北投分處以八十
七年五月十九日北市稽北投乙字第八七○○七七二一○○號函否准原告按自用住宅用
地稅率課徵地價稅，揆諸首揭法條規定，並無不合，訴願決定及再訴願決定遞予維持
，亦無違誤，原告之訴為無理由，請予駁回等語。
    理  由
按土地稅法第九條規定：「本法所稱自用住宅用地，指土地所有權人或其配偶、直系
親屬於該地辦竣戶籍登記，且無出租或供營業用之住宅用地。」同法第十七條第一項
規定：「合於左列規定之自用住宅用地，其地價稅按千分之二計徵：一、都市土地面
積未超過三公畝部分．．．。」同法第四十一條第一項規定：「依第十七條及第十八
條規定，得適用特別稅率之用地，土地所有權人應於每年（期）地價稅開徵四十日前
提出申請，逾期申請者，自申請之次年期開始適用。」同法施行細則第十一條規定：
「土地所有權人，申請適用本法第十七條第一項自用住宅用地特別稅率計徵地價稅時
，應填具申請書並檢附戶口名簿影本及建築改良物證明文件，向主管稽徵機關申請核
定之。」同法施行細則第二十條規定：「地價稅依本法第四十條之規定，每年一次徵
收者，以九月十五日為納稅義務基準日；每年分二期徵收者，上期以三月十五日，下
期以九月十五日為納稅義務基準日。各年（期）地價稅以納稅義務基準日土地登記簿
所載之所有權人或典權人為納稅義務人。」本件原告於八十七年五月十五日以其所有
坐落台北市○○區○○段一小段三九四地號持分土地（地上建物門牌號碼台北市北投
區○○○路一號地下室），向被告之北投分處申請按自用住宅用地稅率課徵地價稅，
被告所屬北投分處以原告或其配偶或直系親屬並未於該地辦竣戶籍登記，而予以否准
。揆之首開規定及說明，並無違誤。原告所訴各節，經查：一、土地稅法第九條明定
本法所稱自用住宅用地，指土地所有權人或其配偶、直系親屬於該地辦竣戶籍登記，
且無出租或供營業用之住宅用地。析其要件首應有所有權人或其配偶、直系親屬於該
地辦竣戶籍登記，次為無出租或供營業之用。考其立法目的在於限定每人之自用住宅
用地僅戶籍地乙處，予以優惠，其餘土地則否。原告原購買台北市北投區○○○路八
號四樓之「中古屋」居住，該住宅之土地為坐落台北市○○區○○段一小段九四三地
號，原告申請按自用住宅用地稅率課徵地價稅，已獲被告之北投分處核准，乃不爭事
實，原告又購買相鄰之系爭土地之地下室以為停車之用。亦為原告自陳之事實。可見
係屬非一之土地，在系爭土地上原告並無戶籍之辦竣，即與自用住宅用地之法定要件
不符。原告以兩地相鄰，屬同一社區，僅棟別不同，且係供原告停車自用，即屬符合
自用之要件之見解，與前開說明不合，尚不足採。二、原告指陳土地稅法第九條所稱
，「該地」，非必限定所有權人必須於所有之自用住宅均辦竣戶籍登記云云。依前說
明，自用住宅用地之法定要件與戶籍設定互為依存，乃土地稅法之立法精神。由此立
法，可知自用住宅用地，與一般文字意義上之自用地截然不同，自用之土地僅屬非出
租或供營業之用即是，倘如無戶籍之辦竣，尚不能謂屬自用住宅用地，原告之見，亦
非可取。三、原告舉出本院六十七年度判字第八七五號判決及財政部八十二年四月十
九日台財稅第八二○七四九七八二號函，查其內容與本件內容並不相同，不能作為本
件有利之依據。所提司法院釋字第四二○號解釋，揭諸租稅法律主義，本件前開說明
與之符合。又司法院釋字第四一三號解釋所指添加法律所無之限制乙節，為本件所無
。原告一再爭執不可能於二地辦竣戶籍登記，如二建物均供自用，其一辦竣戶籍登記
，其餘亦應有優惠稅率之適用等情。洵與土地稅法第九條之立法相悖。四、依上所述
，原告主張，均無可採。茲查被告之處分既無違誤，一再訴願決定，予以維持，即無
不合，原告起訴意旨，求為撤銷，非有理由，應予駁回。
據上論結，本件原告之訴為無理由，爰依行政訴訟法第二十六條後段，判決如主文。
中    華    民    國     八十九      年      四      月     二十一      日
                    行 政 法 院 第 四 庭
                                審 判 長 評  事      葉  振  權
                                         評  事      吳  錦  龍
                                         評  事      吳  明  鴻
                                         評  事      尤  三  謀
                                         評  事      陳  光  秀
右  正  本  證  明  與  原  本  無  異
                                         法院書記官  彭  秀  玲
中    華    民    國     八十九      年      四      月     二十四      日


司法院資訊處製作；財團法人民間司法改革基金會備份。
